【裁判字號】    89,再抗,116
【裁判日期】    891030
【裁判案由】    返還所有物
【裁判全文】
臺灣高等法院民事裁定  八十九年度再抗字第一一六號
    聲  請  人  山水天地別莊管理委員會
    法定代理人  廖淑媛
    相  對  人  乙○○
                甲○○
右當事人間返還所有物事件，聲請人對於中華民國八十九年九月一日本院八十九年度
抗字第二六０三號確定裁定聲請再審，本院裁定如左：
    主    文
聲請駁回。
聲請訴訟費用由聲請人負擔。
    理    由
一、聲請意旨略以：
  (一)原確定裁定有適用法規顯有錯誤之違法：
  1.依山水天地別莊管理規約第五條規定，其管理委員係由區分所有權人及住戶互選
    產生。則其辭職自應向區分所有權人大會為之方生效力。然前開確定裁定認定：
    「廖淑媛已於八十八年十二月二十二日山水天地別莊八十九年度管理委員會第一
    次會議當場提出辭職，並為該管理委員會接受：：：」，顯然有違公寓大廈管理
    條例第二十七條第一項、山水天地別莊管理規約第五條，及民法第九十四、九十
    五條之規定。
  2.又依規約第六條規定，管理委員會應過半數以上委員出席參加，其討論事項應由
    出席委員過半數以上決議通過。故縱認可向管理委員會辭職，然八十八年十二月
    二十二日之管理委員會會議出席人數雖達三人，惟該會議除未經合法程序被選任
    之乙○○及吳文琦外，僅有甲○○簽名同意，向不合法之管理委員會會議辭職，
    並不生效力，原裁定亦有適用法規顯有錯誤之處。
  (二)原確定裁定有違反論理法則之適用法規顯有錯誤之違法：
  1.聲請人之法定代理人廖淑媛於八十八年十二月二十二日係向山水天地別莊八十九
    年度管理委員會辭去八十九年度管理委員，台灣士林地方法院八十九年度訴字第
    三八二號裁定亦同此認定。惟本院抗字第二六０三號裁定，卻認廖淑媛於八十八
    年十二月三十一日任期屆滿自應退任，其主任委員職務當然解除。然廖淑媛仍具
    有八十九年度管理委員兼八十九年度主任委員身份，此並無法推得廖淑媛八十九
    年度主任管理委員之職務當然解除，該裁定顯有違反論理法則。
  2.廖淑媛於八十八年十二月三十一日之聲明啟事為「：：：：本人願辭去委員職務
    ：：：」，而非辭去主任委員，然台灣士林地方法院八十九年度訴字第三八二號
    裁定竟認定：「廖淑媛既已辭去山水天地別莊八十九年度管理委員會管理委員，
    則其向管理委員會辭去由管理委員互選產生之主任委員職務，則無不可。」顯然
    其推理結果與廖淑媛聲明啟事所確定之辭去八十九年度管理委員之事實，在客觀
    上不能吻合，有違論理法則。
二、本件聲請人山水天地別莊管理委員會由廖淑媛為法定代理人，於前審起訴主張：
    相對人乙○○、甲○○非合法選出之山水天地別莊管理委員會主任委員，該二人
    將公共基金存入私人帳戶，顯與公寓大廈管理條例第十八條第三項規定不符，為
    此請求返還所有物。詎台灣士林地方法院認定廖淑媛已於八十八年十二月二十二
    日，向山水天地別莊八十九年度管理委員會辭退八十九年度管理委員職務，自亦
    失其山水天地管理委員會主任委員身份，聲請人未經合法代理，經命其補正而未
    補正，而經臺灣士林地方法院於八十九年六月二十三日以八十九年度訴字第三八
    二號裁定駁回。聲請人不服提起抗告，經本院以八十九年度抗字第二六０三號裁
    定駁回其抗告。聲請人以前開二裁定有違反論理法則之違法，及適用法規顯有錯
    誤，而依民事訴訟法第四百九十六條第一項第一款之規定，對原確定裁定提起聲
    請再審。
三、按民事訴訟法第四百九十六條第一項第一款所謂適用法規顯有錯誤，係指確定裁
    判違背法規或現存判例、解釋、或消極的不適用法規，並不包括漏未斟酌證據及
    認定事實錯誤之情形在內，而就法律規定事項所表示法律上之意見（通稱法律見
    解），亦無適用法規顯有錯誤可言。又解釋意思表示原屬事實審法院之職權，事
    實審法院解釋意思縱有不當，亦不生適用法規顯有錯誤問題（最高法院六十三年
    台上字第八八０號判例、六十三年台再字第六七號判例、六十四年台再字第一四
    ０號判例參照）。查：
  (一)聲請人對八十八年十二月二十二日之管理委員會會議出席人數過半數，並不爭執
    ，則該次會議程序上即為合法。至於聲請人所稱管理委員乙○○及吳文琦二人，
    未經合法程序而被選任云云，係另一實體問題，與本件無關。
  (二)公寓大廈管理條例第二十七條第一項，及山水天地別莊住戶規約第五條，僅規定
    山水天地管理委員會之管理委員由區分所有權人及住戶互選，又同規約第七條第
    四項規定，委員之任期自每年元月一日至十二月三十一日止，任期一年。至於其
    管理委員於任期未滿辭職時，應向管理委員會或區分所有權人會議辭退方得有效
    ，並未明文規定，原確定裁定以廖淑媛向管理委員會提出辭職，即發生失其山水
    天地管理委員會主任委員身分，而不具聲請人之法定代理人身份云云，係表示法
    律上之意見，參照前開最高法院六十三年台再字第六七號判例見解，自無適用法
    規顯有錯誤之情事。
  (三)本院八十九年度抗字第二六０三號裁定及台灣士林地方法院八十九年訴字第三八
    二號裁定，係認定廖淑媛於八十八年十二月二十二日於管理委員會，及於八十八
    年十二月三十一日提出之聲明啟事，請辭八十九年度管理委員之職務，此觀之台
    灣士林地方法院訴字第三八二號裁定書第三頁第十行：「．．．．其意在辭退山
    水天地別莊八十九年度管理委員會委員職務，應無毋疑．．．．」，及本院抗字
    第二六０三號裁定書第四頁末：「．．．．廖淑媛已於八十八年十二月二十二日
    山水天地別莊八十九年度管理委員會第一次會議當場提出辭職，並為該管理委員
    會接受．．．．」即明。按本件確定裁定認定廖淑媛向山水天地別莊八十九年度
    管理委員會辭去管理委員職務為有效，則依山水天地別莊住戶規約第七條第一項
    之規定，主任委員由管理委員互選之，因此失去管理委員之身分，自失其管理委
    員會主任委員身分。聲請人主張前開裁定有違背論理法則云云，亦非可採。
  (四)聲請人又主張確定裁定違反民法第九十四條、第九十五條之規定云云，但民法第
    九十四條、第九十五條係就對話意思表示、非對話意思表示之生效時期，而為規
    定，本件廖淑媛既向山水天地別莊八十九年度管理委員會辭去管理委員職務，該
    意思表示自已發生效力，至於廖淑媛之辭職是否應向區分所有權人大會為之方生
    效力，係另一問題，並非民法第九十四條、第九十五條之情形。聲請人上開主張
    亦屬無據。
四、從而，聲請人以原確定裁定適用法規顯有錯誤為由，依民事訴訟法第四百九十六
    條第一項第一款規定，聲請再審，為無理由，應予駁回，爰裁定如主文。
中      華      民      國    八十九    年      十      月      三十    日
                                民事第七庭
                                    審判長法  官  張  耀  彩
                                          法  官  陳  玉  完
                                          法  官  侯  東  昇
右正本係照原本作成。
如不服本裁定，應於收受送達後十日內向本院提出抗告狀，並應繳納抗告費新台幣四
十五元正。
中      華      民      國    八十九    年      十      月    三十一    日
                                          書記官  鄭  兆  璋


司法院資訊處製作；財團法人民間司法改革基金會備份。
